【裁判字號】    88,訴,1833
【裁判日期】    890308
【裁判案由】    所有權移轉登記
【裁判全文】
臺灣臺南地方法院民事判決  八十八年度訴字第一八三三號
    原      告  乙○○
    訴訟代理人  黃東璧律師
    被      告  甲○○      住.
                林李        住.
右當事人間請求所有權移轉登記事件，本院判決如左：
    主    文
原告之訴駁回。
訴訟費用由原告負擔。
    事    實
甲、原告方面：
    一、聲明：請求判決被告林李  應將坐落台南縣後壁鄉○○○段上茄苳小段八四
        二之十三號（地目：建，面積：０．００九八００公頃）及其上坐落同段同
        小段建號四七六建物辦理所有權移轉登記於被告甲○○，再由被告甲○○辦
        理所有權登記與原告。
    二、陳述：
        （一）查原告於民國八十五年一月八日與被告甲○○簽訂不動產買賣合約書
              ，購買坐落台南縣後壁鄉○○○段上茄苳小段八四二、八四二之四、
              八四二之七、八四二之八、八四二之九、八四二之十、八四二之十一
              、八四二之十二、八四二之十三、八四二之十四、八四二之十六、八
              四二之十七等十二筆土地及其上坐落同段同小段建號分別為二四八、
              四七一、四七二、四七三、四七四、四七五、四七六、四七七、四七
              九、四八０建物十幢，並支付總價款新台幣（下同）三千五百七十五
              萬元，有附呈買賣契約書影本乙份可稽。
        （二）次查被告甲○○與原告乙○○簽訂上開合約書後，即分別將合約所載
              不動產買賣標的移轉登記予原告乙○○，詎料，系爭訴之聲明第一項
              所載土地、建物，因被告甲○○以信託關係登記予被告林李  名義下
              ，有附呈土地及建物謄本各乙份可佐，而被告林李  卻拒絕配合辦理
              所有權移轉登記，致遲遲無法辦理過戶。
        （三）按債務人怠於行使其權利時，債權人得以自己之名義代位行使其權利
              ，民法第二百四十二條定有明文。本件被告甲○○怠於向被告林李
              行使權利，致原告與被告甲○○間買賣不動產標的無法過戶，原告自
              得援引上開法條代位行使，終止被告甲○○與被告林李  間信託關係
              ，並以起訴狀繕本之送達為意思表示，並訴請被告林李  辦理過戶登
              記予被告甲○○。又物之出賣人負使買受人取得該物所有權之義務，
              此為民法第三百四十八條第一項所明定，原告基於買賣關係，亦有請
              求甲○○辦理所有權移轉登記之權利，爰依法提起本訴。
        （四）再查系爭房屋、土地據被告甲○○稱，係訴外人成鼎建設有限公司所
              投資興建，信託登記於被告林李  名義下，被告甲○○代表公司以自
              己名義與原告簽訂系爭買賣合約書，被告甲○○並表示係經過訴外人
              成鼎建設有限公司股東決議授權，則系爭房屋、土地真正所有權人，
              應係成鼎建設有限公司。按訴外人成鼎建設有限公司既已決議將系爭
              房屋、土地授權予被告甲○○全權處理銷售，則被告甲○○自應代表
              成鼎建設有限公司向被告林李  行使權利終止信託關係，被告甲○○
              卻怠於行使，原告自得援引民法第二百四十二條代位行使。
        （五）又物之出賣人負使買受人取得該物所有權之義務，此為民法第三百四
              十八條第一項所明定，本件被告甲○○既代表訴外人成鼎建設有限公
              司以自己名義與原告簽訂系爭房屋、土地買賣合約，且訴外人成鼎建
              設有限公司業已決議授權被告甲○○處理，則被告應有權代為登記為
              名義所有權人，再負責轉移所有權登記予原告。
    三、證據：提出買賣契約書影本一件、土地登記簿謄本一件、建物登記簿謄本一
        件。
乙、被告方面：
    一、被告甲○○未於最後言詞辯論期日到場，惟據其以前到場所為之聲明及陳述
        如左：
        （一）聲明：同意原告之請求。
        （二）陳述：當初土地是由伊太太名義買的，建物由成鼎股份有限公司承造
              ，建造後分配給股東名下，當初協議是如果有賣，各股東分配價金，
              賣不出去，各股東自行承受，林李  是公司的股東，所以系爭不動產
              當初就分配他的名字。嗣有委託書，同意公司登記個人名義之不動產
              ，由伊（公司執行董事）及陳武雄（公司董事長）負責處分財產，本
              件買賣契約之不動產共有十個人的名義，除被告林李  外，其他部份
              均已由名義人直接移轉給原告。故土地和建物都不是伊個人所有。
    二、被告林李  未於言詞辯論期日到場，亦未提出準備書狀作何聲明或陳述。
丙、本院依職權向台灣台南地方法院檢察署調閱八十五年度營偵字第六二八、七三０
    號偵查卷。
    理    由
一、本件被告林李  未於言詞辯論期日到場；被告甲○○未於最後言詞辯論期日到場
    ，核均無民事訴訟法第三百八十六條各款所列情形，爰依原告聲請，由其一造辯
    論而為判決。
二、本件原告主張：原告於八十五年一月八日與被告甲○○簽訂不動產買賣合約書，
    購買坐落台南縣後壁鄉○○○段上茄苳小段八四二、八四二之四、八四二之七、
    八四二之八、八四二之九、八四二之十、八四二之十一、八四二之十二、八四二
    之十三、八四二之十四、八四二之十六、八四二之十七等十二筆土地及其上坐落
    同段同小段建號分別為二四八、四七一、四七二、四七三、四七四、四七五、四
    七六、四七七、四七九、四八０建物十幢，並支付總價款三千五百七十五萬元，
    被告甲○○與原告乙○○簽訂上開合約書後，即分別將合約所載不動產買賣標的
    移轉登記予原告乙○○，詎料，其中坐落台南縣後壁鄉○○○段上茄苳小段八四
    二之十三號及其上坐落同段同小段建號四七六建物（下稱系爭建物），係訴外人
    成鼎建設有限公司所投資興建，信託登記於被告林李  名義下，由被告甲○○經
    公司股東決議授權，代表公司以自己名義與原告簽訂系爭買賣合約書，而被告林
    李  卻拒絕配合辦理所有權移轉登記，致遲遲無法辦理過戶。按訴外人成鼎建設
    有限公司既已決議將系爭房屋、土地授權予被告甲○○全權處理銷售，則被告甲
    ○○自應代表成鼎建設有限公司向被告林李  行使權利終止信託關係，被告甲○
    ○卻怠於行使，原告自得援引民法第二百四十二條代位行使。又物之出賣人負使
    買受人取得該物所有權之義務，原告基於買賣關係，亦有請求甲○○辦理所有權
    移轉登記之權利，爰依法提起本訴等情。固據其提出買賣契約書影本一件、土地
    登記簿謄本一件、建物登記簿謄本一件為證。
三、惟按民法第二百四十二條，關於債權人代位權之規定，原為債務人怠於行使其權
    利，致危害債權人債權安全，有使債權人得以自己名義行使債務人之權利，以資
    救濟之必要而設，故債權人對於債務人之權利得代位行使者，其範圍甚廣，凡非
    專屬於債務人本身之財產上權利均得為之。對於債務人負有債務之第三人之財產
    上權利，債務人得代位行使時，亦為非專屬於債務人本身之財產上權利之一種，
    如債務人怠於行使此項權利，致危害債權人之債權安全者，自難謂為不在債權人
    得代位行使之列；然債權人得以自己名義代位行使者，為債務人之權利而非自己
    之權利，若債務人自己並無該項權利，債權人自無代位行使之可言（最高法院四
    十三年台上字第二四三號、四十九年台上字第一七五號判例參照）。本件原告先
    主張系爭不動產係被告甲○○以信託關係登記予被告林李  之名義，嗣於本院審
    理時，復改主張系爭不動產係成鼎建設有限公司信託登記於被告林李  之名義，
    由被告甲○○經公司股東決議授權，代表公司以自己名義與原告簽訂系爭買賣合
    約書，則被告甲○○自有權應代表成鼎建設有限公司向被告林李  行使權利終止
    信託關係，被告甲○○卻怠於行使，原告自得援引民法第二百四十二條代位行使
    云云。是以，本件所應審究者，在於系爭不動產之信託登記契約究係存在於被告
    林李  與訴外人成鼎建設有限公司間，或係被告林李  與被告甲○○間？又被告
    甲○○是否有權代表訴外人成鼎建設有限公司將系爭不動產出售予原告？被告甲
    ○○（即原告之債務人）對被告林李  是否有可得代位之權利存在，經查：
    （一）依原告所提出之土地及建物登記簿謄本所載，系爭土地之原所有權人（即
          被告林李  之前手）原係賴淑惠（即被告甲○○之配偶）；建物第一次有
          權登記（即被告林李  之前手）原係訴外人成鼎建設有限公司，此有土地
          及建登記簿謄本各一件附卷可稽，即被告甲○○於本院審理時亦稱：當初
          土地是由伊太太（賴淑惠）名義買的，建物由成鼎股份有限公司承造，建
          造後分配給股東名下，當初協議是如果有賣，各股東分配價金，賣不出去
          ，各股東自行承受，林李  是公司的股東，所以系爭不動產當初就分配他
          的名字等語在卷（見本院八十八年十二月八日言詞辯論筆錄），足見系爭
          不動產之信託登記契約應存在於被告林李  與訴外人成鼎建設有限公司間
          ，堪以認定。
    （二）又查被告甲○○雖自認：成鼎建設有限公司之登記個人名義之不動產（包
          括登記被告林李  名義之系爭不動產），起初公司股東決議由伊（公司執
          行董事）及陳武雄（公司董事長）負責處分等情，然觀諸訴外人成鼎建設
          有限公司於八十五年三月十四日為處理公司財務問題所作成之股東會議記
          錄，非但未有明確委由被告甲○○處分系爭不動產之決議，且上開會議記
          錄，其中出席股東人員、會議事項等多項記錄，作成後又經刪除，復無經
          出席股東同意之簽名，此有該股東會議記錄一件附於台灣台南地方法院檢
          察署八十五年度營偵字第七三０號偵查卷第四、五頁可參，核與被告甲○
          ○所稱：當時決議事項，大家不同意，所以沒有簽名乙節相符，足證被告
          甲○○並未經訴外人成鼎建設有限公司及被告林李  授權或同意處分系不
          爭不動產甚明。
    （三）再按民法第一百十八條第一項所謂之處分，不以物權行為及準物權行為為
          限，買賣契約之債權行為亦包括在內，故出賣他人之物所訂立之買賣契約
          ，非經有權利人之承認，不生效力（參考最高法院三十九年台上字第一０
          五號判例及六十九年台上字第五五八號判決）。被告甲○○既未取得訴外
          人成鼎建設有限公司之授權處分系爭不動產，已如前述，復未經訴外人成
          鼎建設有限公司及被告林李  之事後承認，是以，被告甲○○與原告就系
          爭不動產所為之買賣契約自難對被告林李  生拘束力，即謂被告甲○○自
          無權代表訴外人成鼎建設有限公司終止該公司與被告林李  之信託契約，
          被告林李  對被告甲○○亦未負有任何債務關係存在，是被告甲○○（即
          原告之債務人）對被告林李  既無可得代位之權利，則原告主張被告甲○
          ○卻怠於行使代表成鼎建設有限公司向被告林李  行使權利終止信託關係
          ，原告援引民法第二百四十二條代位行使云云，於法顯屬不合，自非可採
          。
    （四）且查，系爭不動產之信託登記契約既存在於被告林李  與訴外人成鼎建設
          有限公司間，如上所述，而被告甲○○又無合法取得訴外人成鼎建設有限
          公司之授權，按債權債務之主體，以締結契約之當事人為準，則非本件信
          託契約信託人之被告甲○○所為對受託人被告林李  所為終止信託契之意
          思表示，亦未能對被告林李  發生效力。且縱上開信託契約經合法終止，
          所應返還之對象，亦應係信託人即系爭不動產之所有權人，是以，原告主
          張被告林李  將系爭不動產移轉所有權登記予被告甲○○，於法亦有未合
          ，殊無足取。
四、原告雖又主張：物之出賣人負使買受人取得該物所有權之義務，原告基於買賣關
    係，請求被告甲○○辦理系爭不動產之所有權移轉登記云云。按出賣他人之物所
    之買賣契約固非當然無效，惟出賣人須先取得其所有權而後移轉給買受人，或逕
    使該他人移轉所有權於買受人，如出賣人未能履行其移轉所有權之義務，對買受
    人即生損害賠償責任之問題，且按有物權處分行為，限於物之所有權人始有權為
    之。查系爭不動產買賣契約書，該契約書上所載之出賣人既為被告甲○○，有不
    動產買賣契約書附卷可考，足見系爭買賣契約之締結當事人為被告甲○○與原告
    兩方，即系爭買賣契約應存在於被告甲○○與原告之間甚明，準此，被告甲○○
    固就被告林李  所有（實際所有權人為訴外人成鼎建設有限公司）之系爭不動產
    ，與原告訂有買賣契約，惟被告甲○○現尚未能取得系爭不動產之所有權，自無
    從履行移轉所有權之義務，是以，原告主張依買賣之法律關係，逕請求非物之所
    有權人被告甲○○移轉系爭不動產之所有權登記，顯屬無據，即非可採，自原告
    是否另依債務不履行之法律關係，請求損害賠償，自不在所問。
五、綜上所述，被告甲○○既對被告林李  無可得代位之權利存在，是原告主張代位
    請求被告被告林李  將系爭不動產辦理所有權移轉登記於被告甲○○，再由被告
    甲○○辦理所有權登記與原告，自非有據，應予駁回。
六、結論：本件原告之訴為無理由，依民事訴訟法第三百八十五條第一項前段、第七
    十八條，判決如主文。
中      華      民      國    八十九    年      三      月      八      日
                              臺灣臺南地方法院民事第一庭
~B法      官  蔡美美
右為正本係照原本作成
如對本判決上訴，須於判決送達後廿日內向本院提出上訴狀
中      華      民      國    八十九    年      三      月      八      日
~B法院書記官  秦建華


司法院資訊處製作；財團法人民間司法改革基金會備份。
